臺灣高等法院民事判決
109年度家上字第288號
上  訴  人  李子涵

訴訟代理人  蘇奕全律師
複  代理人  薛祐珽律師
被  上訴人  藍鴻健  
上列當事人間請求確認婚姻無效事件，上訴人對於中華民國109
年8月24日臺灣新北地方法院109年度婚字第16號第一審判決提起
上訴，本院於110年2月3日言詞辯論終結，判決如下：
    主      文
上訴駁回。
第二審訴訟費用由上訴人負擔。
    事實及理由
被上訴人主張：兩造於民國107年5月8日簽立結婚書約（下稱系
  爭書約），並辦理結婚登記，惟系爭書約上所列之結婚證人盛
  克正之簽名並非真正，且盛克正亦未親聞兩造結婚之事，兩造
  間婚姻因不具備民法第982條所定之要件，依民法第988條第1
  款規定，應屬無效。爰確認兩造間之婚姻無效（原審為上訴人
  敗訴之判決，上訴人聲明不服，提起上訴）。並答辯聲明：上
  訴駁回。
上訴人則以：系爭書約上所列之結婚證人盛克正、蔡明偉均為
  被上訴人友人，經由被上訴人聯繫，盛克正、蔡明偉確認兩造
  有結婚真意後，始在系爭書約上簽名，兩造間結婚自非無效等
  語，資為抗辯。上訴聲明：㈠原判決廢棄。㈡被上訴人於第一審
  之訴駁回。④
按確認法律關係之訴，非原告有即受確認判決之法律上利益者
  ，不得提起之，民事訴訟法第247條第1項前段定有明文。又所
  謂即受確認判決之法律上利益，係指法律關係之存否不明確，
  原告主觀上認其在法律上之地位有不安之狀態存在，且此種不
  安之狀態，能以確認判決將之除去者而言，若縱經法院判決確
  認，亦不能除去其不安之狀態者，即難認有受確認判決之法律
  上利益（最高法院52年度台上字第1240號判決先例意旨參照）
  。查被上訴人主張兩造婚姻關係因結婚證人盛克正之簽名並非
  真正，且盛克正未確認兩造結婚真意而無效，惟為上訴人所否
  認，顯見兩造就婚姻關係之存否確有爭議，此等法律關係之不
  安狀態，並得以確認判決除去之，故被上訴人提起本件訴訟，
  自有確認利益，合先敘明。
經查，兩造於107年5月8日持系爭書約，向戶政機關辦理結婚登
  記，系爭書約所列之結婚證人為盛克正、蔡明偉一事，為兩造
  所不爭執，並有戶籍謄本、新北○○○○○○○○109年10月27日新北
  鶯戶字第1095865350號檢附系爭書約在卷可稽（見原審卷第16
  1頁、本院卷第83至85頁），自堪信為真實。
被上訴人主張：結婚證人盛克正之簽名並非真正，且盛克正未
  確認兩造結婚真意，兩造結婚顯不符民法第982條規定要件，
  依同法第988條第1款規定應屬無效，然為上訴人所否認，並以
  前開情詞置辯。經查：
  ㈠按結婚應以書面為之，有二人以上證人之簽名，並應由雙方
    當事人向戶政機關為結婚之登記。結婚不具備此方式者，無
    效，民法第982條、第988條第1款規定甚明。法律要求結婚
    須有二人以上之證人在結婚書面上簽名，目的係為確保當事
    人具有結婚之真意，故證人簽名雖不限於作成結婚書面或辦
    理結婚登記時為之，但仍須親見或親聞結婚當事人確實具有
    結婚真意者，始足充任，倘證人未曾親見或親聞一方或雙方
    當事人具有結婚真意，即難認結婚合於上揭法定要件而為有
    效。
　㈡查，證人盛克正於原審證稱：其不認識上訴人，也不認識蔡
    明偉，沒有向上訴人問過是否要結婚，不知道為何系爭書約
    上列其為結婚證人等語歷歷（見原審卷第412至413頁），核
    與上訴人自承：並不認識盛克正，兩造簽立系爭書約時，盛
    克正、蔡明偉均未在場等語相符（見本院卷第89頁），足見
    證人盛克正就上訴人是否有結婚真意之事實毫無所悉，其並
    未親見或親聞上訴人確有結婚真意，至為灼然，更遑論證人
    盛克正已否認系爭書約上「盛克正」簽名之真正。
　㈢上訴人雖辯稱結婚證人盛克正、蔡明偉均為被上訴人友人，
    其等並提供身分證予被上訴人，當知悉兩造有結婚真意云云
    ，並提出兩造對話紀錄為憑（見本院卷第165至167頁），然
    除為被上訴人所否認外，觀諸兩造對話紀錄，僅有顯示「照
    片」等文字，而無實際之照片內容，自難遽認上訴人前開抗
    辯為可採。
綜上所述，因系爭書約上所列結婚證人盛克正並未親見或親聞
  上訴人是否確有結婚真意，揆諸前揭法律規定及說明，兩造婚
  姻顯不合於民法第982條所定之形式要件，依同法第988條第1
  款規定，自屬無效。準此，被上訴人訴請確認兩造間之婚姻無
  效，為有理由，應予准許。原審為上訴人敗訴之判決，並無不
  合。上訴意旨指摘原判決不當，求予廢棄改判，為無理由，應
  予駁回。
本件事證已臻明確，盛克正既未親見或親聞上訴人確有結婚真
  意，則上訴人請求鑑定系爭書約上盛克正簽名是否為真正（見
  本院卷第156頁），核無必要。又兩造其餘之攻擊或防禦方法
  及所用之證據，經本院斟酌後，認為均不足以影響本判決之結
  果，爰不逐一論列，附此敘明。
據上論結，本件上訴為無理由，判決如主文。
中　　華　　民　　國　　110 　年　　3　　月　　10 　　日
                  家事法庭
                      審判長法  官  賴劍毅 
                            法  官  洪純莉
                            法  官  陳君鳳
正本係照原本作成。
如不服本判決，應於收受送達後20日內向本院提出上訴書狀，其
未表明上訴理由者，應於提出上訴後20日內向本院補提理由書狀
（均須按他造當事人之人數附繕本）上訴時應提出委任律師或具
有律師資格之人之委任狀；委任有律師資格者，另應附具律師資
格證書及釋明委任人與受任人有民事訴訟法第466條之1第1項但
書或第2項所定關係之釋明文書影本。如委任律師提起上訴者，
應一併繳納上訴審裁判費。
中　　華　　民　　國　　110 　年　　3 　　月　　10　　日

   　　　　　　　　　　　　 書記官  郭姝妤